【裁判字號】    98,訴,317
【裁判日期】    980515
【裁判案由】    返還租賃房屋
【裁判全文】
臺灣板橋地方法院民事判決               98年度訴字第317號
原      告  丙○○
訴訟代理人  湯明亮律師
被      告  乙○○
            甲○○別名連哲如.
上列當事人間請求返還租賃房屋事件，經本院於民國98年4 月29
日言詞辯論終結，判決如下：
    主  文
被告乙○○、甲○○應將門牌號碼臺北縣中和巿景平路六三四之
十九號五樓房屋及其六樓加蓋部分遷讓返還予原告。
被告乙○○應自民國九十七年四月二日起至遷讓返還前項房屋之
日為止，按月給付原告新臺幣壹萬柒仟元。
原告其餘之訴駁回。
訴訟費用由被告乙○○、甲○○負擔十分之九，餘由原告負擔。
本判決第一項於原告以新臺幣伍拾壹萬肆仟元為被告乙○○、甲
○○供擔保後，得假執行。
本判決第二項於原告請求已到期之部分，每月請求之金額以新臺
幣陸仟元計算，為被告乙○○供擔保後，得假執行。
原告其餘假執行之聲請駁回。
    事實及理由
一、程序方面
  (一)按訴狀送達後，原告不得將原訴變更或追加他訴；但有請求
    之基礎事實同一之情形者，不在此限，民事訴訟法第255 條
    第1 項第2 款定有明文。本件原告起訴時主張被告乙○○、
    甲○○即連哲如無權占有其所有門牌號碼臺北縣中和市○○
    路634 之19號5 樓房屋及其6 樓加蓋部分（下稱系爭房屋）
    ，乃依民法第767 條所有物返還請求權之規定，訴請其等返
    還上開房屋；嗣於訴狀送達後，原告追加其聲明，請求被告
    乙○○應給付其無權占有系爭房屋期間每月按照租金五倍之
    違約金，核其請求之基礎事實並無不同，合於前揭法條規定
    ，應予准許。
  (二)本件被告未於言詞辯論期日到場，核無民事訴訟法第386 條
    所列各款情形，爰依原告之聲請，由其一造辯論而為判決。
二、原告起訴主張：
  (一)原告為門牌號碼臺北縣中和市○○路634 之19號5 樓及其6
    樓加蓋部分之所有權人，於民國95年3 月30日將上開房屋及
    加蓋部分出租予被告乙○○使用，約定租賃期間自95年3 月
    31 日 起至97年4 月1 日止，為期2 年，每月租金為新臺幣
    （下同）17,000元，應於每月5 日前支付，並於租賃契約第
    6 條約定，被告乙○○於租期屆滿時，除經原告同意繼續出
    租外，應即日將租賃房屋誠心按照原狀遷空交還原告，如不
    即時遷讓交還房屋時，原告每月得向被告乙○○請求按照租
    金五倍之違約金至遷讓完了之日止，被告乙○○決無異議。
    嗣被告乙○○設籍於系爭房屋，並另將系爭房屋交予其父被
    告甲○○（別名連哲如）居住。詎料，因租賃期限業已屆滿
    ，原告與被告乙○○並未再繼續簽訂租約，被告二人已無合
    法權源而仍無權占用原告所有之系爭房屋迄今。
  (二)為此爰依民法第767 條所有物返還請求權之規定，訴請被告
    二人將系爭房屋返還於原告。另基於依系爭房屋之租賃契約
    第6 條之約定，請求被告乙○○給付違約金，並聲明求為判
    決：如主文第一、二項所示，且願供擔保請准宣告假執行。
三、被告除於調解程序中表示請求駁回原告之聲請外，已於相當
    時期受合法通知，均未於言詞辯論期日到場，復未提出任何
    書狀爭執或否認原告之主張。
四、本院之判斷：
    原告主張之前揭事實，業據其提出與所述相符之戶籍謄本、
    建物所有權狀、房屋租賃契約書、臺北縣政府稅捐稽徵處房
    屋稅籍證明書等影本各1 件為證；按被告已於相當時期受合
    法之通知，而於言詞辯論期日不到場，亦未提出準備書狀爭
    執者，依民事訴訟法第280 條第3 項規定，準用同條第1 項
    之規定，視同自認。本件被告於言詞辯論期日前相當時期受
    合法通知，卻未於言詞辯論期日到場，又未提出準備書狀爭
    執，自應依法視為對原告主張之事實自認，則自足認為原告
    前述主張之事實為真實。
  (一)就原告請求被告乙○○、甲○○遷讓返還房屋之部分：
    按租賃定有期限者，其租賃關係，於期限屆滿時消滅；承租
    人於租賃關係終止後，應返還租賃物；所有人對於無權占有
    或侵奪其所有物者，得請求返還之，民法第450 條第1 項、
    、第455 條前段及第767 條前段分別定有明文。查原告與被
    告乙○○間就系爭房屋之租賃契約，期間約定自95年3 月31
    日起至97年4 月1 日止之定期租賃，則該租賃關係於97年4
    月1 日租賃期限屆滿時即已消滅，而被告乙○○、甲○○於
    本件租賃關係消滅後繼續占有系爭房屋，即乏正當權源，是
    原告本於所有物返還請求權之法律關係，訴請被告遷讓並返
    還系爭房屋，自屬有據。
  (二)就原告請求被告乙○○給付違約金之部分：
  1.按租賃定有期限者，其租賃關係於期限屆滿時消滅，民法第
    450 條第1 項定有明文，如無同法第451 條所定視為以不定
    期限繼續契約情事，依同法第455 條規定，承租人應於租期
    屆滿時返還租賃物，否則，即應負給付遲延責任（最高法院
    69年台上字第4001號判例要旨參照）。又依據原告與被告乙
    ○○所簽訂之房屋租賃契約書第6 條約定：「乙方（即承租
    人）於租期屆滿時，除經甲方（即出租人）同意繼續出租外
    ，應即日將租賃房屋誠心按照原狀遷空交還甲方，不得藉詞
    推諉或主張任何權利，如不即時遷讓交還房屋時，甲方每月
    得向乙方請求按照租金五倍之違約金至遷讓完了之日止，乙
    方及連帶保證人丙方，決無異議。」，此有前揭房屋租賃契
    約書影本在卷可參，則依據前述約定內容觀之，此條約定乃
    在租賃期間屆滿且租賃關係消滅，承租人有返還租賃物之義
    務，卻遲延返還時，方有其適用，而本件原告與被告乙○○
    間之租賃契約業已終止，被告自有遷讓返還租賃物之義務，
    已如前述，是被告乙○○自有遲延履行返還租賃物之遲延責
    任存在，亦自有該條約定應給付違約金之情形發生，而有給
    付違約金之責任。
  2.然查當事人約定之違約金過高者，法院得依民法第252 條規
    定酌減至相當之數額，然是否相當，應依一般客觀事實，社
    會經濟狀況及債務人若能如期履行債務，債權人可得享受之
    一切利益為酌定之標準（最高法院86年度台上字第1084號判
    決意旨參照）。本件被告乙○○違反租賃契約之約定，致使
    原告受有相當於每月17,000元之租金收入之損害，故原告依
    據前揭約定請求被告乙○○自租賃契約屆滿之翌日即97年4
    月2 日起至遷讓返還系爭房屋之日止，按月給付五倍租金之
    違約金，核屬過高，本院依職權酌減認以每月17,000元之範
    圍內為有理由，應予准許，逾此部分即屬過高，應予駁回之
    。
五、綜上所述，本件原告為系爭房屋之所有權人，被告則為無權
    占有之人，原告本於租賃物及所有物返還請求權，訴請被告
    將系爭房屋遷讓返還原告，為有理由，應予准許；另原告主
    張依據租賃契約之約定，請求被告乙○○自97年4月2日起至
    遷讓房屋之日止，按月給付原告17,000元，為有理由應予准
    予，逾此部分之請求為無理由，應於駁回。
六、本件原告陳明願供擔保，聲請宣告假執行，經核就其勝訴之
    部分於法並無不合，爰酌分別定相當之擔保金額宣告之。惟
    原告敗訴部分，其假執行之聲請已失所附麗，應併予駁回。
七、結論：原告之訴為有一部有理由，一部無理由，依民事訴訟
    法第385 條第1 項前段、第79條、第390 條第2 項，判決如
    主文。
中    華    民    國    98    年    5     月    15    日
                  民事第一庭    法  官  黎文德
以上正本係照原本作成
如對本判決上訴，須於判決送達後20日內向本院提出上訴狀
中    華    民    國    98    年    5     月    15    日
                                書記官  趙彬


司法院資訊處製作；財團法人民間司法改革基金會備份。
